---
title: "Анализ данных pollutio"
output: html_notebook
---
```{r setup, include = FALSE}
knitr::opts_chunk$set(warning = FALSE, message = FALSE)

library(ggplot2)
library(ggpubr)
library(dplyr)
library(GGally)
library(scatterPlotMatrix)
library(corrplot)
library(psych)
library(nortest)
library(confintr)
library(rstatix)
library(corrplot)

getmode <- function(v) {
  uniqv <- unique(v)
  uniqv[which.max(tabulate(match(v, uniqv)))]
}
```
# Загрука данных
```{r}
df <- read.csv("../stat2021_sm/POLLUTIO.STD/POLLUTIO.txt", sep = "\t", dec = ",")
df |> head(5)
```
16 признаков, 60 наблюдений.

## Описание признаков:
1. ***PREC*** - Среднегодовое количество осадков в дюймах - количественный, дискретный (5 значений равны моде)
2. ***JANT*** - Средняя температура января в градусах по фаренгейту - количественный дискретный (5 значений равны моде)
3. ***JULT*** - То же для Июля - количественный дискретный (11 значений равны моде)
4. ***OVR65*** - Процент населения на 1960 г. в возрасте 65 лет и старше - количественный непрерывный
5. ***POPN*** - Средний размер домохозяйства (среднее количество людей на домохозяйство) - количественный непрерывный
6. ***EDUC*** - Средняя продолжительность обучения в школе для лиц старше 22 лет в годах - количественный непрерывный
7. ***HOUS*** - Процент жилья, отвечающего требованиям безопасности и имеющего все удобства - количественный непрерывный
8. ***DENS*** - Численность населения на квадратную милю в урбанизированных районах на 1960 г. - количественный непрерывный
9. ***NONW*** - Процент небелого населения в урбанизированных районах на 1960 г. - количественный непрерывный
10. ***WWDRK*** - Процент людей занятых в профессиях "белых воротничков" - количественный непрерывный
11. ***POOR*** - Процент семей с доходом меньше $3000 - количественный непрерывный
12. ***HC*** - Относительный потенциал загрязнения углеводородами - количественный дискретный (5 значений равны моде)
13. ***NOX*** - То же для оксидов азота - количественный дискретный (7 значений равны моде)
14. ***SO2*** - То же для диоксида серы - количественный дискретный (6 значений равны моде)
15. ***HUMID*** - Среднегодовая относительная влажность воздуха в 1PM в процентах - количественный дискретный (11 значений равны моде)
16. ***MORT*** - Общий показатель смертности с поправкой на возраст на 100 000 человек - количественный непрерывный

## Matrix-Scatterplot
```{r}
df |>
  scatterPlotMatrix(corrPlotType = "Text",
                    plotProperties = list(noCatColor = "Indigo"),
                    slidersPosition = list(dimCount = 6, xStartingDimIndex = 1, yStartingDimIndex = 1),
                    controlWidgets = TRUE, height = 1050, width = 1000)
```

## Статистическая сводка
```{r}
describe(df, type = 1, check = FALSE, range = FALSE) |>
  as.data.frame() |>
  mutate(vars = NULL)
```

## Переход к логарифму
Логарифмируемые переменные:

1. ***DENS***
2. ***NONW***
3. ***POOR***
4. ***HC***
5. ***NOX***
6. ***SO2***

Были выбраны именно эти признаки так как по виду их гистограмм можно сказать, что их распределения "скошены" вправо, и у
них подозрительно большие коэффициенты асимметрии и эксцесса.

Например можно проверить на нормальность ***NONW***
```{r}
df |> ggplot(aes(sample = NONW)) +
  stat_qq() +
  stat_qq_line() +
  ggtitle("Normal probability plot for NONW")
shapiro.test(df$NONW)
```

```{r}
df.log <- df |> mutate(DENS = log(DENS), NONW = log(NONW), POOR = log(POOR), HC = log(HC), NOX = log(NOX), SO2 = log(SO2))
df.log |>
  scatterPlotMatrix(corrPlotType = "Text",
                    plotProperties = list(noCatColor = "Indigo"),
                    slidersPosition = list(dimCount = 6, xStartingDimIndex = 1, yStartingDimIndex = 1),
                    controlWidgets = TRUE, height = 1050, width = 1000)
```
## Статистическая сводка для логарифмированных данных
```{r}
describe(df.log, type = 1, check = FALSE, range = FALSE) |>
  as.data.frame() |>
  mutate(vars = NULL)
```

Видно, что гистограммы прологарифмированных признаков стали чуть больше похожи на плотность нормального распределения, и
их коэффициенты асимметрии и эксцесса стали ближе к 0.

## Выявление и удаление выбросов

На графиках зависимостей параметров загрязнения (***HC, NOX, SO2***) и влажности (***HUMID***) можно увидеть отклонения от закономерностей.
Например на графике зависимости ***SO2*** от ***NOX*** выделяются точки справа от "облака" и под ним, которые портят линейную зависимость этих признаков, а на графике ***HUMID*** от ***NOX***
выделяются точки над и под "облаком".

Чтобы объяснить неоднородность выборки относительно зависимости ***SO2*** от ***NOX***, добавим
к данным новую переменную - разницу между июльской и январской температурами и покрасим точки в
зависимости от значения этого признака.
```{r}
df.log <- df.log |> mutate(TDIFF = JULT - JANT)
df.log |>
  scatterPlotMatrix(corrPlotType = "Text",
                    plotProperties = list(noCatColor = "Indigo"),
                    slidersPosition = list(dimCount = 6, xStartingDimIndex = 1, yStartingDimIndex = 1),
                    zAxisDim = "TDIFF",
                    controlWidgets = TRUE, height = 1050, width = 1000)
```
Видно, что эта неоднородность объясняется новым признаком разброса температур.

Точки, в которых логарифм ***SO2*** равен 0, было решено оставить, так как этих точек много, и они являются выбросами только
относительно признака ***SO2***, который, возможно, будет убран из дальнейшего анализа (за счёт сильной корреляции с другими параметрами загрязнения).

Также за выброс можно считать точку с максимальной январской температурой (***JANT***), так как на графиках зависимости этого признака
от признаков ***OVR65*** и ***POPN*** эта точка не выглядит как часть закономерности.
Однако, из-за сильной корреляции признаков ***JULT*** и ***JANT*** последний, возможно, будет убран из будущего анализа, а эта точка
подчиняется остальным закономерностям, поэтому её тоже решено было оставить.

### Графики после удаления выбросов:
```{r}
pollution.outliers <- c(21, 29, 47, 48, 49)
humidity.outliers <- c(18, 29, 41, 48, 49, 50)
so2.zero.outliers <- c(25, 32, 37, 56)
jant.outliers <- c(32)

outliers <- union(pollution.outliers, humidity.outliers)
df.clean <- df.log[-outliers,]
df.clean |>
  scatterPlotMatrix(corrPlotType = "Text",
                    plotProperties = list(noCatColor = "Indigo"),
                    slidersPosition = list(dimCount = 6, xStartingDimIndex = 1, yStartingDimIndex = 1),
                    controlWidgets = TRUE, height = 1050, width = 1000)
```

## Статистическая сводка после удаления выбросов:
```{r}
describe(df.clean, type = 1, check = FALSE, range = FALSE) |>
  as.data.frame() |>
  mutate(vars = NULL)
```

# Удаление признаков
```{r}
df.new <- df.clean |> select(-HC, -SO2, -JANT, -JULT, -TDIFF, -WWDRK, -HUMID)
df.new |> colnames() |> print()
```

# Описание распределений признаков
Добавим новый категориальный признак, разделяющий выборку на группы по количеству осадков (больше/меньше медианы)
```{r}
df.new <- df.new |> mutate(CLIM = factor(ifelse(PREC > median(PREC), ">.5", "<.5"), levels = c("<.5", ">.5")))
```
## NP-plots для малого количества осадков
```{r}
p1 <- df.new |>
  filter(CLIM == "<.5") |>
  ggplot(aes(sample = MORT)) +
  stat_qq() +
  stat_qq_line() +
  ggtitle("MORT")
p2 <- df.new |>
  filter(CLIM == "<.5") |>
  ggplot(aes(sample = NOX)) +
  stat_qq() +
  stat_qq_line() +
  ggtitle("NOX")
p3 <- df.new |>
  filter(CLIM == "<.5") |>
  ggplot(aes(sample = POOR)) +
  stat_qq() +
  stat_qq_line() +
  ggtitle("POOR")
p4 <- df.new |>
  filter(CLIM == "<.5") |>
  ggplot(aes(sample = NONW)) +
  stat_qq() +
  stat_qq_line() +
  ggtitle("NONW")
p5 <- df.new |>
  filter(CLIM == "<.5") |>
  ggplot(aes(sample = DENS)) +
  stat_qq() +
  stat_qq_line() +
  ggtitle("DENS")
p6 <- df.new |>
  filter(CLIM == "<.5") |>
  ggplot(aes(sample = HOUS)) +
  stat_qq() +
  stat_qq_line() +
  ggtitle("HOUS")
p7 <- df.new |>
  filter(CLIM == "<.5") |>
  ggplot(aes(sample = EDUC)) +
  stat_qq() +
  stat_qq_line() +
  ggtitle("EDUC")
p8 <- df.new |>
  filter(CLIM == "<.5") |>
  ggplot(aes(sample = POPN)) +
  stat_qq() +
  stat_qq_line() +
  ggtitle("POPN")
p9 <- df.new |>
  filter(CLIM == "<.5") |>
  ggplot(aes(sample = OVR65)) +
  stat_qq() +
  stat_qq_line() +
  ggtitle("OVR65")
p10 <- df.new |>
  filter(CLIM == "<.5") |>
  ggplot(aes(sample = PREC)) +
  stat_qq() +
  stat_qq_line() +
  ggtitle("PREC")
ggarrange(p1, p2, p3, p4, p5, p6, p7, p8, p9, p10, ncol = 5, nrow = 2)
```
## NP-plots для большого количества осадков
```{r}
p1 <- df.new |>
  filter(CLIM == ">.5") |>
  ggplot(aes(sample = MORT)) +
  stat_qq() +
  stat_qq_line() +
  ggtitle("MORT")
p2 <- df.new |>
  filter(CLIM == ">.5") |>
  ggplot(aes(sample = NOX)) +
  stat_qq() +
  stat_qq_line() +
  ggtitle("NOX")
p3 <- df.new |>
  filter(CLIM == ">.5") |>
  ggplot(aes(sample = POOR)) +
  stat_qq() +
  stat_qq_line() +
  ggtitle("POOR")
p4 <- df.new |>
  filter(CLIM == ">.5") |>
  ggplot(aes(sample = NONW)) +
  stat_qq() +
  stat_qq_line() +
  ggtitle("NONW")
p5 <- df.new |>
  filter(CLIM == ">.5") |>
  ggplot(aes(sample = DENS)) +
  stat_qq() +
  stat_qq_line() +
  ggtitle("DENS")
p6 <- df.new |>
  filter(CLIM == ">.5") |>
  ggplot(aes(sample = HOUS)) +
  stat_qq() +
  stat_qq_line() +
  ggtitle("HOUS")
p7 <- df.new |>
  filter(CLIM == ">.5") |>
  ggplot(aes(sample = EDUC)) +
  stat_qq() +
  stat_qq_line() +
  ggtitle("EDUC")
p8 <- df.new |>
  filter(CLIM == ">.5") |>
  ggplot(aes(sample = POPN)) +
  stat_qq() +
  stat_qq_line() +
  ggtitle("POPN")
p9 <- df.new |>
  filter(CLIM == ">.5") |>
  ggplot(aes(sample = OVR65)) +
  stat_qq() +
  stat_qq_line() +
  ggtitle("OVR65")
p10 <- df.new |>
  filter(CLIM == ">.5") |>
  ggplot(aes(sample = PREC)) +
  stat_qq() +
  stat_qq_line() +
  ggtitle("PREC")
ggarrange(p1, p2, p3, p4, p5, p6, p7, p8, p9, p10, ncol = 5, nrow = 2)
```

### Тест Шапиро-Уилка на нормальность признаков сгруппированной выборки
```{r}
df.new |>
  group_by(CLIM) |>
  summarize(NOX = shapiro.test(NOX)$p.value,
            POPN = shapiro.test(POPN)$p.value,
            NONW = shapiro.test(NONW)$p.value,
            POOR = shapiro.test(POOR)$p.value,
            DENS = shapiro.test(DENS)$p.value,
            OVR65 = shapiro.test(OVR65)$p.value,
            HOUS = shapiro.test(HOUS)$p.value,
            EDUC = shapiro.test(EDUC)$p.value,
            MORT = shapiro.test(MORT)$p.value)
```
### Тест Лиллиефорса на нормальность признаков сгруппированной выборки
```{r}
df.new |>
  group_by(CLIM) |>
  summarize(NOX = lillie.test(NOX)$p.value,
            POPN = lillie.test(POPN)$p.value,
            NONW = lillie.test(NONW)$p.value,
            POOR = lillie.test(POOR)$p.value,
            DENS = lillie.test(DENS)$p.value,
            OVR65 = lillie.test(OVR65)$p.value,
            HOUS = lillie.test(HOUS)$p.value,
            EDUC = lillie.test(EDUC)$p.value,
            MORT = lillie.test(MORT)$p.value)
```
### Тест Андерсона-Дарлинга на нормальность признаков сгруппированной выборки
```{r}
df.new |>
  group_by(CLIM) |>
  summarize(NOX = ad.test(NOX)$p.value,
            POPN = ad.test(POPN)$p.value,
            NONW = ad.test(NONW)$p.value,
            POOR = ad.test(POOR)$p.value,
            DENS = ad.test(DENS)$p.value,
            OVR65 = ad.test(OVR65)$p.value,
            HOUS = ad.test(HOUS)$p.value,
            EDUC = ad.test(EDUC)$p.value,
            MORT = ad.test(MORT)$p.value)
```

Признаки близкие по распределению к нормальному в обеих группах
(нет оснований полагать, что они не нормальны):

1. ***NOX***
2. ***POPN***
3. ***POOR***
4. ***OVR65***
5. ***HOUS***
6. ***EDUC***
7. ***MORT***

## Тесты на совпадение распределений в группах по осадкам для выбранных признаков
Сбалансированный дизайн:
```{r}
df.new |> group_by(CLIM) |> summarize(n = n())
```

### t-test
p-value для проверки гипотезы о равенстве математических ожиданий признаков
в зависимости от групп по осадкам
```{r}
df.new |>
  summarize(NOX = t.test(NOX[CLIM == "<.5"], NOX[CLIM == ">.5"], var.equal = TRUE)$p.value,
            POPN = t.test(POPN[CLIM == "<.5"], POPN[CLIM == ">.5"], var.equal = TRUE)$p.value,
            POOR = t.test(POOR[CLIM == "<.5"], POOR[CLIM == ">.5"], var.equal = TRUE)$p.value,
            OVR65 = t.test(OVR65[CLIM == "<.5"], OVR65[CLIM == ">.5"], var.equal = TRUE)$p.value,
            HOUS = t.test(HOUS[CLIM == "<.5"], HOUS[CLIM == ">.5"], var.equal = TRUE)$p.value,
            EDUC = t.test(EDUC[CLIM == "<.5"], EDUC[CLIM == ">.5"], var.equal = TRUE)$p.value,
            MORT = t.test(MORT[CLIM == "<.5"], MORT[CLIM == ">.5"], var.equal = TRUE)$p.value)
```
t-test применим для выборок малой длины, так как выбранные признаки имеют распределения близкие к
нормальному.
Гипотеза о равенстве математических ожиданий отвергается (при уровне значимости 0.05)
только для признаков ***POOR*** и ***EDUC***.
Таким образом, можно сказать, что бедность и степень образованности населения связаны с географическим
положением региона.
Про остальные признаки такого сказать нельзя.

### Проверка симметричности не нормальных признаков
```{r}
tmp.nonw.l <- ci_skewness(df.new$NONW[df.new$CLIM == "<.5"], seed = 5)$interval
tmp.nonw.m <- ci_skewness(df.new$NONW[df.new$CLIM == ">.5"], seed = 5)$interval
tmp.dens.l <- ci_skewness(df.new$DENS[df.new$CLIM == "<.5"], seed = 5)$interval
tmp.dens.m <- ci_skewness(df.new$DENS[df.new$CLIM == ">.5"], seed = 5)$interval

data.frame(NONW_skew =
             c(paste0("(", tmp.nonw.l[1], ", ", tmp.nonw.l[2], ")"),
               paste0("(", tmp.nonw.m[1], ", ", tmp.nonw.m[2], ")")),
           DENS_skew =
             c(paste0("(", tmp.dens.l[1], ", ", tmp.dens.l[2], ")"),
               paste0("(", tmp.dens.m[1], ", ", tmp.dens.m[2], ")")),
           row.names = c("<.5", ">.5"))
```
В таблице представлены 95%-доверительные интервалы для коэффициента асимметрии признаков в
зависимости от количества осадков.
О симметричности можно говорить только для признака ***DENS*** в группе с большим количеством осадков.

Таким образом в отсутствие нормальности и симметричности нельзя проверить равенство математических
ожиданий (критерий Виллкокса) или дисперсий (критерий Левена) по группам для признаков ***NONW*** и ***DENS***.

# Зависимости признаков
Ещё раз смотрим на матрицу скаттерплотов:
```{r}
# df.new |> dplyr::select(-CLIM) |> ggpairs(diag = list(continuous = "barDiag"))
df.new |> scatterPlotMatrix(corrPlotType = "Text",
                            plotProperties = list(noCatColor = "Indigo"),
                            slidersPosition = list(dimCount = 10, xStartingDimIndex = 1, yStartingDimIndex = 1),
                            zAxisDim = "CLIM",
                            categoricalCS = "Set1",
                            controlWidgets = TRUE, height = 1050, width = 1000)
```

## Значимость коэффициентов корреляции Пирсона
p-value для проверок гипотез о равенстве коэффициентов корреляции нулю:
```{r}
df.new |>
  select(-CLIM) |>
  rstatix::cor_pmat(method = "pearson")
```

Для уровня значимости $\alpha=0.5$ значимы корреляции между признаками (в каждом пункте уже прокомментированные связи пропускаются):

* Все коэффициенты корреляции для признака ***MORT*** значимы.
* ***NOX*** --- ***NONW*** (географические и исторические причины), ***DENS*** (урбанизация)
* ***POOR*** --- ***PREC*** (география), ***OVR65***, ***EDUC***, ***HOUS***, ***NONW*** (исторические причины)
* ***NONW*** --- ***OVR65***, ***POPN*** (связь через бедность?)
* ***DENS*** больше ни с чем не коррелирует значимо.
* ***HOUS*** --- ***POPN***, ***EDUC*** (свзязь через бедность?)
* ***EDUC*** больше ни с чем не коррелирует значимо
* ***POPN*** --- ***OVR65***
* ***OVR65*** больше ни с чем не коррелирует значимо

## Коэффициенты корреляции Спирмена
```{r}
df.new |>
  select(-CLIM) |>
  cor(method = "spearman") |>
  corrplot(method = "number", tl.col = "black", tl.srt = 60)
df.new |>
  select(-CLIM) |>
  rstatix::cor_pmat(method = "spearman")
```

По сравнению с коэффициентами Пирсона пропала значимость корреляции между признаками:

* ***MORT*** --- ***PREC***, ***HOUS***, ***DENS***
* ***POOR*** --- ***OVR65***

По сравнению с коэффициентами Пирсона появилась значимость корреляции между признаками:

* ***NOX*** --- ***EDUC***

## Частные корреляции бедности, безопасности жилья и смертности
Частные коэффициенты корреляции:
```{r}
df.new |>
  group_by(CLIM) |>
  mutate(MORT.m = MORT - mean(MORT), POOR.m = POOR - mean(POOR), HOUS.m = HOUS - mean(HOUS)) |>
  group_by(.drop = TRUE) |>
  select(HOUS.m, POOR.m, MORT.m) |>
  cor(method = "pearson")
```

Значимости:
```{r}
df.new |>
  group_by(CLIM) |>
  mutate(MORT.m = MORT - mean(MORT), POOR.m = POOR - mean(POOR), HOUS.m = HOUS - mean(HOUS)) |>
  group_by(.drop = TRUE) |>
  select(HOUS.m, POOR.m, MORT.m) |>
  rstatix::cor_pmat(method = "pearson")
```

Частные коэффициенты корреляции не претерпели сильных изменений по сравнению с коэффициентами корреляции Пирсона.
Т.о. географическое положение не является скрытым фактором для этих признаков.