---
title: "Анализ данных pollutio"
output:
html_notebook:
code_folding: hide
---
```{r setup, include = FALSE}
knitr::opts_chunk$set(warning = FALSE, message = FALSE)

library(ppcor)
library(ggplot2)
library(ggpubr)
library(dplyr)
library(GGally)
library(scatterPlotMatrix)
library(corrplot)
library(psych)
library(nortest)
library(confintr)
library(rstatix)
library(corrplot)
library(lm.beta)
library(ellipse)
library(olsrr)
library(car)
library(MASS)

select <- dplyr::select

getmode <- function(v) {
  uniqv <- unique(v)
  uniqv[which.max(tabulate(match(v, uniqv)))]
}
```
# Загрука данных
```{r}
df <- read.csv("../stat2021_sm/POLLUTIO.STD/POLLUTIO.txt", sep = "\t", dec = ",")
df |> head(5)
```
16 признаков, 60 наблюдений.

## Описание признаков:
1. ***PREC*** - Среднегодовое количество осадков в дюймах - количественный, дискретный (5 значений равны моде)
2. ***JANT*** - Средняя температура января в градусах по фаренгейту - количественный дискретный (5 значений равны моде)
3. ***JULT*** - То же для Июля - количественный дискретный (11 значений равны моде)
4. ***OVR65*** - Процент населения на 1960 г. в возрасте 65 лет и старше - количественный непрерывный
5. ***POPN*** - Средний размер домохозяйства (среднее количество людей на домохозяйство) - количественный непрерывный
6. ***EDUC*** - Средняя продолжительность обучения в школе для лиц старше 22 лет в годах - количественный непрерывный
7. ***HOUS*** - Процент жилья, отвечающего требованиям безопасности и имеющего все удобства - количественный непрерывный
8. ***DENS*** - Численность населения на квадратную милю в урбанизированных районах на 1960 г. - количественный непрерывный
9. ***NONW*** - Процент небелого населения в урбанизированных районах на 1960 г. - количественный непрерывный
10. ***WWDRK*** - Процент людей занятых в профессиях "белых воротничков" - количественный непрерывный
11. ***POOR*** - Процент семей с доходом меньше $3000 - количественный непрерывный
12. ***HC*** - Относительный потенциал загрязнения углеводородами - количественный дискретный (5 значений равны моде)
13. ***NOX*** - То же для оксидов азота - количественный дискретный (7 значений равны моде)
14. ***SO2*** - То же для диоксида серы - количественный дискретный (6 значений равны моде)
15. ***HUMID*** - Среднегодовая относительная влажность воздуха в 1PM в процентах - количественный дискретный (11 значений равны моде)
16. ***MORT*** - Общий показатель смертности с поправкой на возраст на 100 000 человек - количественный непрерывный

## Matrix-Scatterplot
```{r}
df |>
  scatterPlotMatrix(corrPlotType = "Text",
                    plotProperties = list(noCatColor = "Indigo"),
                    slidersPosition = list(dimCount = 6, xStartingDimIndex = 1, yStartingDimIndex = 1),
                    controlWidgets = TRUE, height = 1050, width = 1000)
```

## Статистическая сводка
```{r}
describe(df, type = 1, check = FALSE, range = FALSE) |>
  as.data.frame() |>
  mutate(vars = NULL)
```

## Переход к логарифму
Логарифмируемые переменные:

1. ***DENS***
2. ***NONW***
3. ***POOR***
4. ***HC***
5. ***NOX***
6. ***SO2***

Были выбраны именно эти признаки так как по виду их гистограмм можно сказать, что их распределения "скошены" вправо, и у

них подозрительно большие коэффициенты асимметрии и эксцесса.


Например можно проверить на нормальность ***NONW***

```{r, }

df |> ggplot(aes(sample = NONW)) +

  stat_qq() +

  stat_qq_line() +

  ggtitle("Normal probability plot for NONW")

shapiro.test(NONW)

```

```{r}
df.log <- df |> mutate(DENS = log(DENS), NONW = log(NONW), POOR = log(POOR), HC = log(HC), NOX = log(NOX), SO2 = log(SO2))
df.log |>
  scatterPlotMatrix(corrPlotType = "Text",
                    plotProperties = list(noCatColor = "Indigo"),
                    slidersPosition = list(dimCount = 6, xStartingDimIndex = 1, yStartingDimIndex = 1),
                    controlWidgets = TRUE, height = 1050, width = 1000)
```
## Статистическая сводка для логарифмированных данных
```{r}
describe(df.log, type = 1, check = FALSE, range = FALSE) |>
  as.data.frame() |>
  mutate(vars = NULL)
```

Видно, что гистограммы прологарифмированных признаков стали чуть больше похожи на плотность нормального распределения, и
их коэффициенты асимметрии и эксцесса стали ближе к 0.

## Выявление и удаление выбросов

На графиках зависимостей параметров загрязнения (***HC, NOX, SO2***) и влажности (***HUMID***) можно увидеть отклонения от закономерностей.
Например на графике зависимости ***SO2*** от ***NOX*** выделяются точки справа от "облака" и под ним, которые портят линейную зависимость этих признаков, а на графике ***HUMID*** от ***NOX***
выделяются точки над и под "облаком".

Чтобы объяснить неоднородность выборки относительно зависимости ***SO2*** от ***NOX***, добавим
к данным новую переменную - разницу между июльской и январской температурами и покрасим точки в
зависимости от значения этого признака.
```{r}
df.log <- df.log |> mutate(TDIFF = JULT - JANT)
df.log |>
  scatterPlotMatrix(corrPlotType = "Text",
                    plotProperties = list(noCatColor = "Indigo"),
                    slidersPosition = list(dimCount = 6, xStartingDimIndex = 1, yStartingDimIndex = 1),
                    zAxisDim = "TDIFF",
                    controlWidgets = TRUE, height = 1050, width = 1000)
```
Видно, что эта неоднородность объясняется новым признаком разброса температур.

Точки, в которых логарифм ***SO2*** равен 0, было решено оставить, так как этих точек много, и они являются выбросами только
относительно признака ***SO2***, который, возможно, будет убран из дальнейшего анализа (за счёт сильной корреляции с другими параметрами загрязнения).

Также за выброс можно считать точку с максимальной январской температурой (***JANT***), так как на графиках зависимости этого признака
от признаков ***OVR65*** и ***POPN*** эта точка не выглядит как часть закономерности.
Однако, из-за сильной корреляции признаков ***JULT*** и ***JANT*** последний, возможно, будет убран из будущего анализа, а эта точка
подчиняется остальным закономерностям, поэтому её тоже решено было оставить.

### Графики после удаления выбросов:
```{r}
pollution.outliers <- c(21, 29, 47, 48, 49)
humidity.outliers <- c(18, 29, 41, 48, 49, 50)
so2.zero.outliers <- c(25, 32, 37, 56)
jant.outliers <- c(32)

outliers <- union(pollution.outliers, humidity.outliers)
df.clean <- df.log[-outliers,]
df.clean |>
  scatterPlotMatrix(corrPlotType = "Text",
                    plotProperties = list(noCatColor = "Indigo"),
                    slidersPosition = list(dimCount = 6, xStartingDimIndex = 1, yStartingDimIndex = 1),
                    controlWidgets = TRUE, height = 1050, width = 1000)
```

## Статистическая сводка после удаления выбросов:
```{r}
describe(df.clean, type = 1, check = FALSE, range = FALSE) |>
  as.data.frame() |>
  mutate(vars = NULL)
```

# Удаление признаков
```{r}
df.new <- df.clean |> select(-HC, -SO2, -JANT, -JULT, -TDIFF, -WWDRK, -HUMID)
df.new |> colnames() |> print()
```

# Описание распределений признаков
Добавим новый категориальный признак, разделяющий выборку на группы по количеству осадков (больше/меньше медианы)
```{r}
df.new <- df.new |> mutate(CLIM = factor(ifelse(PREC > median(PREC), ">.5", "<.5"), levels = c("<.5", ">.5")))
```

## NP-plots для малого количества осадков

```{r}

p1 <- df.new |>

  filter(CLIM == "<.5") |>

  ggplot(aes(sample = MORT)) +

  stat_qq() +

  stat_qq_line() +

  ggtitle("MORT")

p2 <- df.new |>

  filter(CLIM == "<.5") |>

  ggplot(aes(sample = NOX)) +

  stat_qq() +

  stat_qq_line() +

  ggtitle("NOX")

p3 <- df.new |>

  filter(CLIM == "<.5") |>

  ggplot(aes(sample = POOR)) +

  stat_qq() +

  stat_qq_line() +

  ggtitle("POOR")

p4 <- df.new |>

  filter(CLIM == "<.5") |>

  ggplot(aes(sample = NONW)) +

  stat_qq() +

  stat_qq_line() +

  ggtitle("NONW")

p5 <- df.new |>

  filter(CLIM == "<.5") |>

  ggplot(aes(sample = DENS)) +

  stat_qq() +

  stat_qq_line() +

  ggtitle("DENS")

p6 <- df.new |>

  filter(CLIM == "<.5") |>

  ggplot(aes(sample = HOUS)) +

  stat_qq() +

  stat_qq_line() +

  ggtitle("HOUS")

p7 <- df.new |>

  filter(CLIM == "<.5") |>

  ggplot(aes(sample = EDUC)) +

  stat_qq() +

  stat_qq_line() +

  ggtitle("EDUC")

p8 <- df.new |>

  filter(CLIM == "<.5") |>

  ggplot(aes(sample = POPN)) +

  stat_qq() +

  stat_qq_line() +

  ggtitle("POPN")

p9 <- df.new |>

  filter(CLIM == "<.5") |>

  ggplot(aes(sample = OVR65)) +

  stat_qq() +

  stat_qq_line() +

  ggtitle("OVR65")

p10 <- df.new |>

  filter(CLIM == "<.5") |>

  ggplot(aes(sample = PREC)) +

  stat_qq() +

  stat_qq_line() +

  ggtitle("PREC")

ggarrange(p1, p2, p3, p4, p5, p6, p7, p8, p9, p10, ncol = 5, nrow = 2)

```

## NP-plots для большого количества осадков

```{r}

p1 <- df.new |>

  filter(CLIM == ">.5") |>

  ggplot(aes(sample = MORT)) +

  stat_qq() +

  stat_qq_line() +

  ggtitle("MORT")

p2 <- df.new |>

  filter(CLIM == ">.5") |>

  ggplot(aes(sample = NOX)) +

  stat_qq() +

  stat_qq_line() +

  ggtitle("NOX")

p3 <- df.new |>

  filter(CLIM == ">.5") |>

  ggplot(aes(sample = POOR)) +

  stat_qq() +

  stat_qq_line() +

  ggtitle("POOR")

p4 <- df.new |>

  filter(CLIM == ">.5") |>

  ggplot(aes(sample = NONW)) +

  stat_qq() +

  stat_qq_line() +

  ggtitle("NONW")

p5 <- df.new |>

  filter(CLIM == ">.5") |>

  ggplot(aes(sample = DENS)) +

  stat_qq() +

  stat_qq_line() +

  ggtitle("DENS")

p6 <- df.new |>

  filter(CLIM == ">.5") |>

  ggplot(aes(sample = HOUS)) +

  stat_qq() +

  stat_qq_line() +

  ggtitle("HOUS")

p7 <- df.new |>

  filter(CLIM == ">.5") |>

  ggplot(aes(sample = EDUC)) +

  stat_qq() +

  stat_qq_line() +

  ggtitle("EDUC")

p8 <- df.new |>

  filter(CLIM == ">.5") |>

  ggplot(aes(sample = POPN)) +

  stat_qq() +

  stat_qq_line() +

  ggtitle("POPN")

p9 <- df.new |>

  filter(CLIM == ">.5") |>

  ggplot(aes(sample = OVR65)) +

  stat_qq() +

  stat_qq_line() +

  ggtitle("OVR65")

p10 <- df.new |>

  filter(CLIM == ">.5") |>

  ggplot(aes(sample = PREC)) +

  stat_qq() +

  stat_qq_line() +

  ggtitle("PREC")

ggarrange(p1, p2, p3, p4, p5, p6, p7, p8, p9, p10, ncol = 5, nrow = 2)

```


### Тест Шапиро-Уилка на нормальность признаков сгруппированной выборки

```{r}

df.new |>

  group_by(CLIM) |>

  summarize(NOX = shapiro.test(NOX)$p.value,

            POPN = shapiro.test(POPN)$p.value,

            NONW = shapiro.test(NONW)$p.value,

            POOR = shapiro.test(POOR)$p.value,

            DENS = shapiro.test(DENS)$p.value,

            OVR65 = shapiro.test(OVR65)$p.value,

            HOUS = shapiro.test(HOUS)$p.value,

            EDUC = shapiro.test(EDUC)$p.value,

            MORT = shapiro.test(MORT)$p.value)

```

### Тест Лиллиефорса на нормальность признаков сгруппированной выборки

```{r}

df.new |>

  group_by(CLIM) |>

  summarize(NOX = lillie.test(NOX)$p.value,

            POPN = lillie.test(POPN)$p.value,

            NONW = lillie.test(NONW)$p.value,

            POOR = lillie.test(POOR)$p.value,

            DENS = lillie.test(DENS)$p.value,

            OVR65 = lillie.test(OVR65)$p.value,

            HOUS = lillie.test(HOUS)$p.value,

            EDUC = lillie.test(EDUC)$p.value,

            MORT = lillie.test(MORT)$p.value)

```

### Тест Андерсона-Дарлинга на нормальность признаков сгруппированной выборки

```{r}

df.new |>

  group_by(CLIM) |>

  summarize(NOX = ad.test(NOX)$p.value,

            POPN = ad.test(POPN)$p.value,

            NONW = ad.test(NONW)$p.value,

            POOR = ad.test(POOR)$p.value,

            DENS = ad.test(DENS)$p.value,

            OVR65 = ad.test(OVR65)$p.value,

            HOUS = ad.test(HOUS)$p.value,

            EDUC = ad.test(EDUC)$p.value,

            MORT = ad.test(MORT)$p.value)

```

Признаки близкие по распределению к нормальному в обеих группах
(нет оснований полагать, что они не нормальны):

1. ***NOX***
2. ***POPN***
3. ***POOR***
4. ***OVR65***
5. ***HOUS***
6. ***EDUC***
7. ***MORT***

## Тесты на совпадение распределений в группах по осадкам для выбранных признаков

Сбалансированный дизайн:

```{r}

df.new |> group_by(CLIM) |> summarize(n = n())

```

### t-test

p-value для проверки гипотезы о равенстве математических ожиданий признаков

в зависимости от групп по осадкам

```{r}

df.new |>

  summarize(NOX = t.test(NOX[CLIM == "<.5"], NOX[CLIM == ">.5"], var.equal = TRUE)$p.value,

            POPN = t.test(POPN[CLIM == "<.5"], POPN[CLIM == ">.5"], var.equal = TRUE)$p.value,

            POOR = t.test(POOR[CLIM == "<.5"], POOR[CLIM == ">.5"], var.equal = TRUE)$p.value,

            OVR65 = t.test(OVR65[CLIM == "<.5"], OVR65[CLIM == ">.5"], var.equal = TRUE)$p.value,

            HOUS = t.test(HOUS[CLIM == "<.5"], HOUS[CLIM == ">.5"], var.equal = TRUE)$p.value,

            EDUC = t.test(EDUC[CLIM == "<.5"], EDUC[CLIM == ">.5"], var.equal = TRUE)$p.value,

            MORT = t.test(MORT[CLIM == "<.5"], MORT[CLIM == ">.5"], var.equal = TRUE)$p.value)

```

t-test применим для выборок малой длины, так как выбранные признаки имеют распределения близкие к

нормальному.

Гипотеза о равенстве математических ожиданий отвергается (при уровне значимости 0.05)

только для признаков ***POOR*** и ***EDUC***.

Таким образом, можно сказать, что бедность и степень образованности населения связаны с географическим

положением региона.

Про остальные признаки такого сказать нельзя.


### Проверка симметричности не нормальных признаков

```{r}

tmp.nonw.l <- ci_skewness(df.new$NONW[df.new$CLIM == "<.5"], seed = 5)$interval

tmp.nonw.m <- ci_skewness(df.new$NONW[df.new$CLIM == ">.5"], seed = 5)$interval

tmp.dens.l <- ci_skewness(df.new$DENS[df.new$CLIM == "<.5"], seed = 5)$interval

tmp.dens.m <- ci_skewness(df.new$DENS[df.new$CLIM == ">.5"], seed = 5)$interval


data.frame(NONW_skew =

             c(paste0("(", tmp.nonw.l[1], ", ", tmp.nonw.l[2], ")"),

               paste0("(", tmp.nonw.m[1], ", ", tmp.nonw.m[2], ")")),

           DENS_skew =

             c(paste0("(", tmp.dens.l[1], ", ", tmp.dens.l[2], ")"),

               paste0("(", tmp.dens.m[1], ", ", tmp.dens.m[2], ")")),

           row.names = c("<.5", ">.5"))

```

В таблице представлены 95%-доверительные интервалы для коэффициента асимметрии признаков в

зависимости от количества осадков.

О симметричности можно говорить только для признака ***DENS*** в группе с большим количеством осадков.


Таким образом в отсутствие нормальности и симметричности нельзя проверить равенство математических

ожиданий (критерий Виллкокса) или дисперсий (критерий Левена) по группам для признаков ***NONW*** и ***DENS***.


# Зависимости признаков

Ещё раз смотрим на матрицу скаттерплотов:

```{r}

# df.new |> dplyr::select(-CLIM) |> ggpairs(diag = list(continuous = "barDiag"))

df.new <- df.new[, -32]

df.new |> scatterPlotMatrix(corrPlotType = "Text",

                            plotProperties = list(noCatColor = "Indigo"),

                            slidersPosition = list(dimCount = 10, xStartingDimIndex = 1, yStartingDimIndex = 1),

                            zAxisDim = "CLIM",

                            categoricalCS = "Set1",

                            controlWidgets = TRUE, height = 1050, width = 1000)

```


## Значимость коэффициентов корреляции Пирсона

p-value для проверок гипотез о равенстве коэффициентов корреляции нулю:

```{r}

df.new |>

  select(-CLIM) |>

  rstatix::cor_pmat(method = "pearson")

```


Для уровня значимости $\alpha=0.05$ значимы корреляции между признаками (в каждом пункте уже прокомментированные связи пропускаются):


* Все коэффициенты корреляции для признака ***MORT*** значимы.

* ***NOX*** --- ***NONW*** (скрытый фактор: географические и исторические причины), ***DENS*** (скрытый фактор: урбанизация)

* ***POOR*** --- ***PREC*** (скрытый фактор: география), для признаков ***OVR65***, ***EDUC***, ***HOUS*** бедность - причина,

***NONW*** (скрытый фактор: исторические причины)

* ***NONW*** --- ***OVR65***, ***POPN*** (скрытый фактор: бедность?)

* ***DENS*** больше ни с чем не коррелирует значимо.

* ***HOUS*** --- ***POPN***, ***EDUC*** (скрытый фактор: бедность)

* ***EDUC*** больше ни с чем не коррелирует значимо

* ***POPN*** --- ***OVR65*** (скрытый фактор: плотность)

* ***OVR65*** больше ни с чем не коррелирует значимо


Многие корреляции хоть и значимы, остаются довольно малыми.

Из сильных корреляций можно выделить корреляцию между стареющим и небелым населением, процентом безопасных домов и бедностью,

а также степенью загрязнения и смертностью.


В отсутствие выбросов, для признаков, близких к нормальным ожидается, что коэффициенты корреляции не изменятся сильно.


Между признаками ***NONW*** и ***POOR*** видна слабая монотонная нелинейность, которая может увеличить коэффициент Спирмена

относительно Пирсона, однако распределение ***POOR*** имеет выраженный "хвост", из-за чего может увеличится коэффициент

Пирсона относительно Спирмена. Поэтому в этом случае нельзя сказать об их связи однозначно.


## Коэффициенты корреляции Спирмена

```{r}

df.new |>

  select(-CLIM) |>

  cor(method = "spearman") |>

  corrplot(method = "number", tl.col = "black", tl.srt = 60)

df.new |>

  select(-CLIM) |>

  rstatix::cor_pmat(method = "spearman")

```


По сравнению с коэффициентами Пирсона пропала значимость корреляции между признаками:


* ***MORT*** --- ***PREC***, ***HOUS***, ***DENS***

* ***POOR*** --- ***OVR65***


Вероятнее всего это объясняется меньшей мощностью критерия, применяющего для построения статистики коэффициент Спирмена.


По сравнению с коэффициентами Пирсона появилась значимость корреляции между признаками:


* ***NOX*** --- ***EDUC***


## Частные корреляции смертности с бедностью и образованностью населения за вычетом влияния географического положения (осадков)

Так как t-test показал зависимость параметров бедности и образованности от географического положения,

то имеет смысл проверить, сохранятся ли корреляции этих признаков со смертностью, если вычесть влияние осадков.


Частный коэффициент корреляции между ***MORT*** и ***POOR***:

```{r}

pcor.test(df.new$MORT, df.new$POOR, df.new$PREC)[1:2]

```


Частный коэффициент корреляции между ***MORT*** и ***EDUC***:

```{r}

pcor.test(df.new$MORT, df.new$EDUC, df.new$PREC)[1:2]

```


Частные коэффициенты корреляции уменьшились по модулю по сравнению с коэффициентами корреляции Пирсона, но всё ещё остались значимыми.

# Регрессионный анализ

### Scatterplot для всех признаков
```{r}
df.new <- df.log |> select(-HC, -SO2, -JANT, -JULT, -TDIFF, -WWDRK, -HUMID) |>
        mutate(CLIMTemper = ifelse(PREC > median(PREC), 1, 0))
df.new |>
  # select(-CLIM) |>
  scatterPlotMatrix(corrPlotType = "Text",
                    regressionType = 1,
                    plotProperties = list(noCatColor = "Indigo"),
                    slidersPosition = list(dimCount = 10, xStartingDimIndex = 1, yStartingDimIndex = 1),
                    categoricalCS = "Set1",
                    controlWidgets = TRUE, height = 1050, width = 1000)
```

### Зависимый признак: ***MORT***
### Регрессоры: все остальные признаки
```{r}
linear.model <- lm(MORT ~ ., data = df.new)
summary(linear.model)
```

### Оценки стандартизованных признаков $\beta$
```{r}
linear.model.beta <- lm.beta(linear.model)
summary(linear.model.beta)
```

### Модель, построенная по стандартизованным признакам
```{r}
df.scale <- df.new |>
  scale() |>
  as.data.frame()
linear.model.scale.all.beta <- lm.beta(lm(MORT ~ ., data = df.scale))
summary(linear.model.scale.all.beta)
```
Подтвердили, что $\beta$ действительно считаются как оценки регрессии по стандартизованным признакам, а также
посчитали стандартные отклонения от них

### Корреляции стандартизованных оценок коэффициентов регрессии
```{r}
resid.scale.all <- linear.model.scale.all.beta$residuals
sigma2.scale.all <- sum(resid.scale.all^2) / (nrow(df.scale) - ncol(df.scale))
cov.beta.all <- df.scale |> select(-MORT) |> cor() |> solve() * sigma2.scale.all / nrow(df.scale)
cov.beta.all |>
  cov2cor() |>
  corrplot(method = "number", tl.col = "black", tl.srt = 60)
```
Есть несколько сильно коррелирующих признаков.

### Вырожденность признака и частные корреляции
```{r}
cbind(ols_vif_tol(linear.model.scale.all.beta), ols_correlations(linear.model.scale.all.beta)) |>
  as.data.frame() |>
  select(Variables, Tolerance, Partial, VIF)
```
Хорошо приближаются линейно через другие признаки ***PREC***, ***OVR65***, ***NONW***, ***POOR*** и ***CLIM***.

Из них кандидаты на удаление:
- ***CLIM***, так как сильно коррелирует с ***PREC*** и имеет достаточно малую частную корреляцию с предсказываемым признаком.
- ***OVR65***, так как коррелирует с ***NONW*** и имеет малую частную корреляцию.

[//]: # (- ***POOR***, так как имеет малую частную корреляцию)

### Модель без ***OVR65***, ***CLIMTemper***
```{r}
linear.model.scale <- lm(MORT ~ . - OVR65 - CLIMTemper, data = df.scale)
summary(linear.model.scale)
```

```{r}
cbind(ols_vif_tol(linear.model.scale), ols_correlations(linear.model.scale)) |>
  as.data.frame() |>
  select(Variables, Tolerance, Partial, VIF)
```

Новые кандидаты на удаление за счёт малых частных корреляций:
- ***POPN***
- ***DENS***
- ***POOR***

Также удалили признак ***HOUS*** так как он не значим в модели.

Модель после удаления:
```{r}
lm.fin <- lm(MORT ~ PREC + EDUC + NONW + NOX, data = df.scale)
cbind(ols_vif_tol(lm.fin), ols_correlations(lm.fin)) |>
  as.data.frame() |>
  select(Variables, Tolerance, Partial)
summary(lm.fin)
```

## Доверительные эллипсоиды
Посмотрим на корреляции между (стандартизованными) коэффициентами для оставшихся признаков
```{r, fig.width = 6, fig.height = 6}
resid <- lm.fin$residuals
sigma2 <- sum(resid^2) / (nrow(df.scale) - lm.fin$rank)
cov.beta <- lm.fin$model |> select(-MORT) |> cor() |> solve() * sigma2 / nrow(df.scale)
cov.beta |>
  cov2cor() |>
  corrplot(method = "number", tl.col = "black", tl.srt = 60)
```
Самая большая по модулю корреляция между признаками ***PREC*** и ***EDUC***.
Посмотрим на доверительный эллипс для стандартизованных коэффициентов этих признаков
```{r}
confidenceEllipse(lm.fin, which.coef = c("PREC", "EDUC"), levels = 0.95, col = "black", xlim = c(0, 0.7), ylim = c(-0.7, 0))
lines(c(0, 0.8), c(0, -0.8))
```
Хорошая ситуация: признаки не являются супрессорами и нельзя сказать какой из них влияет на модель больше.

## Пошаговая регрессия
### Backward
```{r, fig.height = 8, fig.width = 10}
ols_step_backward_p(lm(MORT ~ ., data = df.scale))
lm.backward <- ols_step_backward_p(lm(MORT ~ ., data = df.scale))
summary(lm.backward$model)
plot(lm.backward)
```

### Forward
```{r, fig.height = 8, fig.width = 10}
ols_step_forward_p(lm(MORT ~ ., data = df.scale))
lm.forward <- ols_step_forward_p(lm(MORT ~ ., data = df.scale))
summary(lm.forward$model)
plot(lm.forward)
```

В модели, полученной с помощью пошагового алгоритма Forward, осталось меньше признаков и меньший $R^2_{adj}$, чем в модели, полученной Backward.

### Метрики Backward, если брать все признаки
```{r, fig.height = 8, fig.width = 10}
plot(ols_step_backward_p(lm(MORT ~ ., data = df.scale), p_val = 1e-6))
```

## Финальная модель
Все коэффициенты в модели Forward, кроме ***CLIM***, оказались значимы, а в Backward остались незначимые признаки, поэтому в итоге решено взять модель, полученную Forward, но без ***CLIM***, так как он сильно коррелирует с　***PREC*** и является незначимым в модели при уровне значимости 0.05.
```{r}
df.dirty <- df.log |> select(-HC, -SO2, -JANT, -JULT, -TDIFF, -WWDRK, -HUMID) |>
        mutate(CLIMTemper = ifelse(PREC > median(PREC), 1, 0))
lm.fin.dirty <- lm.beta(lm(MORT ~ PREC + EDUC + NONW + NOX, data = df.dirty[-32,]))
summary(lm.fin.dirty)
```

## Адекватность модели
Что показывают графики:
1. *Остатки* vs *Предсказания* показывает гомоскедастичность и выбросы. В нашем случае нарушений гомоскедастичности не видно,
точки подозрительные на выбросы: 28 и 32.
2. *NP-plot* показывает нормальность остатков. В нашем случае нормальность нарушают точки 28 и 32. Нормальность остатков нужна
для того, чтобы оценки коэффициентов по МНК были ОМП, и чтобы статистические гипотезы (например проверка значимости
коэффициентов) были не асимптотическими, а точными.
3. *Корень модуля стандартизированных остатков* vs *Предсказания* показывает гомоскедастичность, при этом устойчив к
выбросам.
```{r}
plot(lm.fin.dirty, which = 1:3)
```

## Анализ выбросов
### Стьюдентизированные остатки vs стандартизованные остатки
График может показать выбросы, так как без выбросов стьюдентизированные остатки (deleted residuals поделённые на оценку
их дисперсии) должны слабо отличаться от стандартизованных остатков в большую по модулю сторону.
Красным проведена линия регрессии этих остатков.
```{r}
plot(rstandard(lm.fin.dirty), studres(lm.fin.dirty), ylab = "Stud Resid", xlab = "Stand Resid")
abline(line(studres(lm.fin.dirty) ~ rstandard(lm.fin.dirty))$coefficients, col = "red")
```
В нашем случае выявить выбросы по этому графику затруднительно.

### Стьюдентизированные остатки vs рычаги
По горизонтальной оси отложены значения рычагов индивидов (переходит в расстояние Махаланобиса), по вертикальной ---
стьюдентизированные остатки (переходит в расстояние Кука).
```{r, fig.width = 10}
ols_plot_resid_lev(lm.fin.dirty, threshold = 2)
```
За две сигмы вышло 3 значения, что является 5% выборки и соответствует тому, что 5% элементов (примерно) нормальной выборки будут
выходить за две сигмы.
Значения, вышедшие за правую границу, отстают от остальной выборки не так сильно, чтобы можно было назвать их выбросами.
Однако, значение 28 выходит за три сигмы, а значение 32 близко к трём сигмам по вертикали и выходит за обе границы, значит
эти значения можно считать выбросами.


### Посмотрим на выбросы на матричном графике
```{r}
df.dirty |>
  select(NOX, PREC, EDUC, NONW, MORT) |>
  scatterPlotMatrix(corrPlotType = "Text",
                    regressionType = 0,
                    plotProperties = list(noCatColor = "Indigo"),
                    height = 820, width = 860)
```
Точка 32 выделяется во всех графиках с ***PREC***, что подтверждает, что это выброс.
Будем считать за выбросы точки 28 и 32.

### Удаление выбросов из модели
```{r}
outliers.new <- c(28, 32)
df.fin <- df.dirty[-outliers.new,]
lm.fin.fin <- lm.beta(lm(MORT ~ NOX + EDUC + NONW + PREC, data = df.fin))
summary(lm.fin.fin)
```
$R^2_{adj}$ вырос (до удаления выбросов он был 0.68), все коэффициенты модели значимы.

## Предсказания
Предскажем значение смертности в городах, которые были выкинуты как выбросы.
```{r, R.options = list(width = 10000)}
# NOX.values <- c(small = 0.8, med = 2, large = 5)
# PREC.values <- c(small = 15, med = 35, large = 55)
# EDUC.values <- c(small = 9, med = 11, large = 13)
# NONW.values <- c(small = 0, med = 2, large = 3.5)
# vals.to.predict <- data.frame(expand.grid(NOX = NOX.values, PREC = PREC.values,
#                                           EDUC = EDUC.values, NONW = NONW.values))
vals.to.predict <- data.frame(df.dirty[outliers.new,]) |> select(NOX, PREC, EDUC, NONW)
pred <- cbind(predict(lm.fin.fin, vals.to.predict, interval = "confidence"),
              predict(lm.fin.fin, vals.to.predict, interval = "prediction")[,-1])
colnames(pred) <- c("Fitted", "Lower conf bound", "Upper conf bound", "Lower pred bound", "Upper pred bound")
pred
```

Истинные значения смертности в этих городах (первое значение для 28, второе - для 32):
```{r}
df[outliers.new, "MORT"]
```
В обоих случаях действительная смертность ниже, чем нижняя граница предсказательного интервала, что подтверждает то, что
эти города являются выбросами по отношению к модели.